【裁判字號】    89,訴,493
【裁判日期】    891011
【裁判案由】    返還不當得利
【裁判全文】
臺灣臺北地方法院民事判決  八十九年度訴字第四九三號
    原      告  甲○○
    訴訟代理人  周宜隆律師
    被      告  全盈隆建設股份有限公司（原名：東帝士股份有限公司)
                            設台北市○○○路○段九十七號三十五號
    法定代理人  胡渝生      住.
    被      告  乙○○      住.
    右二人共同
    訴訟代理人  張泰昌律師
右當事人間請求返還不當得利事件，本院判決如左：
    主      文
被告乙○○應給付原告新台幣捌拾肆萬肆仟元及自民國八十九年二月三日起至清償日
止，按週年利率百分之五計算之利息。
原告其餘之訴駁回。
訴訟費用由被告乙○○負擔五分之一，餘由原告負擔。
本判決原告勝訴部分，於原告以新台幣貳拾柒萬元為被告乙○○供擔保後，得假執行
，但被告乙○○於假執行程序實施前以新台幣捌拾貳萬肆仟元為原告供擔保，得免為
假執行。
原告其餘假執行之聲請駁回。
    事      實
甲、原告方面：
壹、聲明：
  一、被告應給付原告新台幣（下同）三百六十四萬元及自起訴狀繕本送達翌日起至
      清償日止，按週年利率百分之五計算之利息。
  二、願供擔保，請准宣告假執行。
貳、陳述：
  一、原告前於民國（下同）八十二年七月二十七日向被告東帝士股份有限公司（後
      更名為全盈隆建設股份有限公司）及乙○○訂購「摩天鎮」Ｃ棟編號八號第二
      十六層及房屋地下層第四層編號第一一八號停車位、第二十七層及房屋地下層
      第四層編號一二○號之停車位、編號第九號第二十六層、第二十七層等四棟預
      售屋，並分別簽訂房屋（車位）土地買賣契約書，約定之價款總計為一千三百
      八十二萬元，嗣原告按時依合約履行繳款義務，並業已陸續繳納價款三百六十
      四萬元。依兩造簽訂之房屋（車位）買賣契約書第十五條第一項及土地買賣契
      約書第十條第一項之規定「如乙方違反本契約，無法交付時，乙方除按照甲方
      已繳付之價款退還甲方外，並應另付甲方前開已繳價款金額作為違約金及損害
      賠償。但因不可歸責於乙方之事由，致使乙方無法交付時，乙方按甲方所繳付
      價款加計利息（按當時中央銀行公告之活期存款利率計算）退還甲方已繳價款
      ，並解除本契約，甲方不得異議。」，經查：
      (一)依照八十二年六月六日兩造所簽訂之四份房屋預約書之備註事項：土地由賣
        方於八十三年六月三十日以前申報移轉並完稅等語，可知，被告依約應於上
        開期日移轉土地之所有權予原告，但被告至今未曾履約。
      (二)依房屋（車位）買賣契約書第六條第四項本文之規定，惟被告並未於約定之
        完工日期，準時完工並交付系爭房屋，顯見被告已違反上開條文之規定。
      (三)被告於預售屋之廣告單上載明將建造一個中華民國首座之Mega  Mall超大型
        休閒購物中心，提供一個能讓摩天鎮應有盡有的生活便利，更大幅擴張商圈
        、提昇地段增值成長。惟現今預售屋已經完工，但被告允諾建造之Mega Mal
        -l仍不見蹤影，顯見被告並無履約之誠意。
      (四)綜上可知，被告違反前開規定，依照兩造簽訂之房屋（車位）買賣契約十五
        條第一項及土地買賣契約書第十條第一項之規定，原告自得依約請求被告返
        還已繳納之價金三百六十四萬元。
  二、詎被告不僅未依約返還原告已繳納之價金，竟於八十八年九月一日發函予原告
      要求在指定之期限內，備妥相關之文件，配合辦妥貸款對保及產權用印手續，
      並於同年十月六日發函主張原告違反房屋（車位）買賣契約書第十五條及土地
      買賣契約書第十條之規定，逕行解除契約並將原告先前繳納之價金全數沒收充
      作違約金及損害賠償，被告之主張顯非適法，蓋：
      (一)縱認原告上揭主張無理由，惟被告以原告未依約配合辦理貸款對保及產權用
        印手續等事宜，將原告繳納之分期款三百六十四萬元全數充作違約金予以沒
        收。按當事人得約定債務人不履行時，應給付違約金。違約金，除當事人另
        有訂定外，視為因不履行而生損害之賠償總額；債務已為一部分履行者，法
        院得比照債權人因一部履行所受之利益，減少違約金；約定之違約金額過高
        者，法院得滅至相當之數額，民法第二百五十二條第一項、第二項前段、第
        二百五十一條、第二百五十二條分別定有明文。違約金是否相當仍須依一般
        客觀事實、社會經濟狀況及當事人所受損害之情形，以為酌定標準；又約定
        之違約金是否過高，應就債務人若能如期履行，債權人可得享受之一切利益
        為衡量之標準，此一違約金顯屬過高，衡諸揭實務見解應予以酌減。
      (二)被告將原告給付之房地價金全數沒收充作違約金，然該等金額係原告以繳付
        價金之意思而為給付，並非以給付違約金之意思交付，難認係原告自願給付
        違約金。
      (三)一般預售房屋買賣契約，皆係定型化契約，出賣人均以俗稱之「斷頭條款」
        之方式約定違約金，而一般購屋者經濟實力較為微弱，預售屋買賣之市場大
        多居於劣勢，對於契約之條款並無空間與建商協商，常常迫於無奈之下，簽
        訂不平等且極端不合理之違約條款，如此有朝一日無力繳款，則面臨已付價
        款遭並無同等損失之建商主張全部沒收之命運，不合情理。
      (四)本件係預售屋買賣契約，買受人配合工期而分期付款，如依房屋（車位）買
        賣契約書第十五條及土地買賣契約書第十條之規定，買受人違約時，由出賣
        人沒收已繳款項，則買受人繳交價款少，縱違約情節嚴重，沒收金額亦少；
        惟繳交價款越多，雖違約情節較微，被沒收違約金反而增多，此項約定顯然
        有失公平。
      (五)原告係為與家人同住，方購買系爭房屋，系爭預售屋本應於八十七年間完工
        ，被告拖延至八十八年九月份始通知原告交屋，然在此一年間，原告經商失
        敗，產生敗務危機，無力繳款，如已繳款項再全數遭被告沒收，身心所受打
        擊可謂至深且鉅，衡情被告難辭權利濫用之譏。
      (六)末按，本件房屋買賣契約，約定預約金為四十八萬元，依民法第二百四十九
        條第二款規定，以定金做為債務不履行之損害賠償，是以本案被告主張解除
        系爭契約所得沒收之違約金，應以四十八萬元為當。
  三、民法第一百七十九條規定「無法律上之原因而受有利益，致他人受有損害者，
      應返還其利益。雖有法律上之原因，而其後已不存在者，亦同」，系爭合約業
      經被告解除，被告依約得沒收之違約金為四十八萬元，則原告所繳之價款三百
      六十四萬元扣除上開被告沒收之違約金四十八萬元，所餘之三百一十六萬元，
      被告所取得之法律上原因業因契約解除而不復存在，被告依上開條款之規定，
      應將違法沒數之剩餘價金三百一十六萬元，依不當得利之規定返原告，為此提
      起本件訴訟。
  四、被告辯稱在房屋預約書之備註事項記載：土地由賣方於八十三年六月三十日以
      前申報移轉並完稅之規定，僅係表示被告應於八十三年六月三十日以前申報移
      轉並完稅而已，並非謂被告負有於該日期前完成過戶之義務。然土地之過戶手
      續，受讓人僅需繳納稅日並向地政機關申報移轉即可完成過戶事宜而被告在房
      屋預約之備註事項記載：土地由賣方於八十三年六月三十日以前申報移轉並完
      稅，可見雙方立約之真意為賣方應於八十三年六月三十日之前應完成過戶之一
      切手續，即只待地政機關審核完畢，土地之所有權即立即移轉予原告，然原告
      從簽訂契約至今未曾履行上開過戶事宜，其違約之情事，彰彰甚明。另被告辯
      稱依兩造所簽訂之土地房屋買賣契約書第七條第一項之規定，為顧及整體作業
      之便利，土地過戶日期應由被告所指定，而非須於八十三年六月三十日前完成
      過戶。惟查土地買賣契約書第七條第一項規定「有關土地產權之移轉登記及過
      戶日期與其他必須辦理登記手續，為顧及整體作業之便利，甲方同意由乙方所
      指定之代書統籌辦理，並隨時配合，其費用悉由甲方負擔，甲方絕無異議」，
      其原意係為免購屋者一一辦理過戶，購屋者統籌交由被告指定之代書辦理土地
      過戶事宜，此與房屋預約書之備註事項所載「土地由賣方於八十三年六月三十
      日以前申報移轉並完稅」，兩者並無互相衝突或矛盾之處，其係指甲方（指原
      告）同意土地過戶事宜在八十三年六月三十日前統籌交由乙方（指被告）指定
      之代書辦理，被告曲解為「土地過戶日期應由被告所指定，而非須於八十三年
      六月三十日前完成過戶」，失之謬誤。縱認被告之解釋為有理由，然兩造所簽
      訂之預售屋買賣契約書乃被告單方事先擬定，其目的是為了不特定之多數人定
      買賣契約，故兩造訂賣契約為定型化契約，而前述土地買賣契約書第七條之規
      定為被告單方面擬定之契約條款，此為消費者保護法所稱之一般條款；另兩造
      在房屋預約書備註事項所載「土地由賣方於八十三年六月三十日以前申報移轉
      並完稅」之條款，為消費者保護法第十五條所稱之非一般條款，職是之故，土
      地買賣契約書第七條第一項之「一般條款」抵觸房屋預約書之備註事項之「非
      一般條款」，依消費者保護法第十五條之規定，應認為無效，是以被告應在八
      十三年六月三十日以前完成過戶事宜，惟被告至今未依約履行，原告自得依房
      屋（車位）買賣契約書第十五條第一項及土地買賣契約書第十條第一項之規定
      ，請求返還已繳納之價金三百六十四萬元。
  五、被告辯稱自申報開工迄主管機關發使用執照，總計使用一千零五十八個工作天
      ，並無違約之情事，且有無完工之情事，應由原告負舉證之責。
  六、被告辯稱所受損害共有所失利益、營業稅、房屋跌價損失及委託銷售佣金損失
      ，合計六百五十一萬一千五百六十元，而原告已付價款僅為三百六十四萬元，
      遠不及原告受之損害，經查：
      (一)被告依財政部核定八十七年不動產興建及租售業同業利潤標準為百分之十四
        ，本件總價款為一千三百八十二萬元，可得營業潤為一百九十三萬四千八百
        元。換言之，上開情形，係指建商在將房地移轉所有權予購屋者之後，始能
        獲得淨利百分之十四。惟查，被告於八十八年十月六日發函主張原告違反房
        屋（車位）買賣契約書第十五條及土地買賣契約書第十條之規定，解除契約
        沒收原告繳納之價金時，系爭房屋及土地之所有權自始至終均未曾移轉予原
        告，此與財政部不動產興建及租售業同業利潤標準為百分之十四淨利之立足
        點不同。蓋財政部所提供之不動產興建及租售業同業利潤標準為百分之十四
        指建商將房地售予購屋者，在喪失房地所有權情形下，所得淨利；而本件被
        告至今尚保有房地之所有權，得將系爭房地再行轉售予他人，獲取相當之利
        益。因此被告將可獲得百分之十四之淨利，視為違約之損害，顯與其所舉之
        八十七年不動產興建及租售業同業利潤標準有違。況最高法院八十五年台上
        字第二九九五號判決認為「..... 又契約解除後，上訴人仍保有系爭房地，
        以財政部核定八十一年度『原判決誤作八十二年度』房屋興建投資業之同業
        利潤標準為純利率百分之十六，房地產買賣業為淨利百分之十八，計算其損
        失，亦有未合」，是以，被告以財政部所公佈之不動產興建及租售業同業利
        潤標準百分之十四作為實際所受損失之依據，顯與上開判決意旨有違。
      (二)營業稅之損失，被告辯稱原告已繳納價金三百六十四萬元，伊應繳納營業稅
        一十八萬二千元。惟按營業稅法第一條規定「在中華民國境內銷售貨物或勞
        務及進口貨物，均應依本法規定課徵營業稅」，同法第三條規定「將貨物之
        所有權移轉與他人以取得代價者，為銷售貨物」，依上開條文之解釋，被告
        應將房地之所有權移轉予原告時，始應繳納營業稅。被告並未將所有權移轉
        予原告，是以被告至今應無營業稅損失之問題；再者，被告於八十八年十月
        六日發存證信函向原告主張解除契約，被告既已解除契約，買賣關係已不存
        在，被告自無庸再行繳納營業稅。另財政部依營業稅法第三十二條第三項所
        訂定之統一發票使用辦法第二十條規定可知，已開立之統一發票，若尚未申
        報，可直接於發票上註明作廢，若已申報，共要取得銷貨退回、掉換貨物或
        折讓證明單即可無繳納營業稅，職是之故，被告根本不需負擔營業稅，其主
        張顯無理由。
      (三)被告辯稱目前系爭房地產之市價分別為原售價格百分之六十七點二及六十七
        點四；如伊擬依原成交價百分之七十三點二作為再銷售金額，系爭建物再售
        之跌價失為三百七十萬三千七百六十元。然「房地產價值之高低及漲跌，除
        與房地所在位置、發展潛力、使用區分、建材、環境等因素有關外，另買賣
        雙方個人主觀因素、社會經濟發展、市場需求之多寡、景氣榮枯，甚至政治
        環境等對房地產之價值亦影響甚大。房地產於尚未重行賣出前，究有無損失
        ，或是否發生損失均不得而知，上訴人空言系爭房地出售時將遭受跌價損失
        云云，尚嫌擅斷。」，最高法院八十八年度台上字第二五號判決及第二七七
        號判決，均載明斯旨。再最高法院八十五年台上字第二九九五號判決亦指出
        「房地價格之下跌，係契約消滅所生之損害，並非債務不履行所生之損害」
        ，故被告以房地產價格下跌作為其損害之基準，顯與法不合。若認房價下跌
        為被告所受之損害，然被告未依約如期完工亦為造成房價下跌之主要原因，
        此等損害自不應由原告獨立負擔。
      (四)被告辯稱系爭預售案係委由甲桂林房屋仲介股份有限公司包銷，銷售佣金總
        價金之百分之五，即六十九萬一千元。然查被告所提之上開用業利潤標準之
        純利率為百分之十四，既係「純利率」，自應扣除經營者所有成本及費用後
        所得出之數據。就本件言，被告所支出之上開委託銷售佣金之損失，依上開
        純利率計算被告可得之淨利時，實應計入被告之成本及費用中，自不應再計
        入被告之損失；其次，被告出售系爭屋予原告，究曾否支出上開銷售佣金予
        甲桂林房屋仲介股份有限公司，被告並未舉出支付佣金之具體事證以實其說
        ；再依被告所提廣告業務企劃合約書第八條規定「銷售率達百分之七十（含
        ）以上時，廣告企劃服務費以全部售出之房地、車位底價總金額之百分之五
        計算」，是以，系爭預售案之銷售率達百分之七十以上時，銷售佣金始達百
        分之五，被告並未提出銷售率已達百分之七十之證據，自不能率而認定其有
        此等損失。另依上開廣告業務企劃合約書第八條可知，廣告服務費之計算標
        準為「低價」之總金額非「實際售價」之總金額。而第十條對超低底價之處
        理另有規定，即依該條第二款規定「低於底價部分由超價部分扣除之」，可
        見，若實際售價之金額若低於底價時，被告所主張之損失即失所附麗，今原
        告購買之車位為六十一萬二千元，遠低於廣告業務企劃合約書第六條第三款
        所定之八十萬元，由此可見，被告於系爭預售案之實際售價遠低於其與甲桂
        林房屋仲介股份有限公司所約定銷售底價。綜上所述，被告所稱損失六十九
        萬一千元之銷售佣金，顯有違誤。
  七、末查，原告自從約至今業已繳納三百六十四萬元，被告多年來無償享用此本金
      及利息，均未究此部分扣除其所受之損害，原告再主張過失相抵，始符誠信原
      則。
參、證據：提出(一)房屋（車位）土地買賣契約書影本各一份、(二)付款分期明細表影本
    一份、(三)房地預約書影本一份、(四)預售屋廣告單影本一份、(五)汐止郵局第六六一
    、六六二、六六九、六七○號存證信函影本各一份、(六)周宜隆律師八十八年十月
    十三日隆律字第一○一三號函影本一份為證。
乙、被告方面：
壹、聲明：
  一、駁回原告之訴。
  二、如受不利之判決，願供擔保請准免為假執行之宣告。
貳、陳述：
  一、依兩造所簽立土地買賣契約書第七條第一項約定「有關土地產權之移轉登記及
      過戶日期與其他必須辦理登記手續，為顧及整體作業之便利，甲方（即原告）
      同意乙方（即被告）所指定之代書統籌辦理，並隨時配合。」，是土地過戶日
      期由被告指定，並非須於八十三年六月三十日前完成過戶，縱房屋契約書之備
      註事項載有「土地由賣方於八十三年六月三十日以前申報移轉並完稅」，亦僅
      表示被告應於八十三年六月三十日以前「申報移轉並完稅」而已，並非謂被告
      負有於該日期前完成過戶之義務，其文義已甚明確而無庸再為解釋；縱認雙方
      之意思表示不明確，但依雙方契約書全文前後、習慣等，及當事人過去之事實
      而為推究：購買戶眾多，基於作業方便及效益，過戶手續應為多件統籌辦理，
      故關於過戶日期，應由被告指定，是被告僅應於八十三年六月三十日以前「申
      報移轉並完稅」而已，而非被告負有於該日期前完成過戶之義務。又原告雖引
      用消費者保護法第十五條之規定，稱定型化契約中之一般條款牴觸非一般條款
      之約定者，其牴觸部分無效，以主張雙方土地買賣契約第七條第一項約定「有
      關土地產權之移轉登記及過戶日期與其他必須辦理登記手續，為顧及整體作業
      之便利，甲方同意由乙方所指定之代書統籌辦理，並隨時配合，其費用悉由甲
      方負擔，甲方絕無異議」牴觸雙方於房屋預約書備註事項所載「土地由賣方於
      八十三年六月三十日以前申報移轉並完稅」而為無效等語。然依消費者保護法
      施行細則第四十二條規定：「本法對於本法施行前已流通進入市場之商品或已
      提供之服務不適用之」；系爭房地買賣契約係於八十二年七月廿七日簽定，而
      消費者保護法則於八十三年一月十一日公布施行，則兩造簽定系爭房屋買賣契
      約時，消費者保護法尚未公布施行，是系爭買賣契約自無消費者保護法之適用
      。
  二、原告主張被告未依約興建大型休閒購物中心（即MEGA  MALL）之興建事宜云云
      ，然查：
      (一)於八十年一月間，行政院經濟建設委員會擬定推出國家六年建設計劃，其中
        一項鼓勵民間推動「大型休閒購物中心」（即所謂MEGA  MALL）之興建，被
        告公司之關係企業訴外人東雲股份有限公司（以下稱東雲公司）於系爭摩天
        鎮旁有二十九宗土地適宜開發，乃由該公司依經濟部以經（86）商字第八六
        二二三二六三號函准予推薦後，乃依法向台北縣政府申請變更汐止都市計劃
        。由於行政院經濟建設委員會擬定之國家建設六年計劃已詳載工商綜合之設
        計規劃，然主管機關遲至八十三年七月二十二日始公佈「工商綜合區開發設
        置管理辦法」，時效上已有滯延，被告公司之關係企業東雲公司仍依相關法
        令規定儘速提出，此有辦理工商綜合區申請進度表及相關主管機關之函文可
        佐，可見東雲公司確係持續進行有關「MEGA MALL」之推動計劃。
      (二)再者，因工商綜合區申請設置，其核決權限涉及中央、地方政府，雖中央政
        府基於政策鼓勵民間興建「大型休閒購物中心」，然有甚多配合事項須經地
        方政府核准，諸如都市計劃變更、環境影響評估、開發許可等事項，倘地方
        縣市政府採消極態度，則有關申請案之進度甚緩，因此全國各縣市之進度不
        一，以被告公司關係企業東豐纖維公司在台南縣、高雄縣二個工商綜合區申
        請案已在進行或已完成都市計劃圖公開展覽中，以台北縣為例，雖有多家公
        司獲得經濟部工商綜合區審議委員會之決議推薦，然迄無任何一家公司取得
        開發許可，揆其原因，無非法令之不合理，加以承辦公務員心態保留，百般
        刁難致使申請案無法早日完成，而位於台北縣汐止鎮之本案，則因台北縣政
        府態度保留，蓄意積壓，以致進度緩慢，此有許多媒體報導可稽，又以台北
        市「南隆」案為例，歷經二十餘年，仍無法將該公司之土地由「工業區」變
        更為「商業區」，可見變更土地使用區分之困難程度，而經濟部商業司及內
        政部分別與台北縣政府舉行協調會，並督促地方政府儘力配合，然申請程序
        絕非一蹴可幾，需費時始得以完成，東雲公司確已依法提出「工商綜合區」
        之申請，須待主管機關核准，並完備一切手續後，即可開始興建，顯見東雲
        公司確係依計劃辦理申請，純因主管機關效率不彰而導致遲延，是有關「
        MEGA MALL」興建之遲延實非可歸咎於被告。
      (三)依兩造所簽訂房屋買賣書第十七條約定：「本房屋買賣之雙方，權利義務之
        內容僅止於本契約書內所載空口無憑，特立本契約一式二份..... 」第十八
        條約定：「契約附件(一)房屋位置平面圖(二)建材設備概要(三)付款事項(四)代刻印
        章授權書(五)代辦房貸款委託書(六)住戶管理服務公約。前項各附件均為本約之
        一部份，視同本約內容。」原告所提出之銷售海報，並非前開約定附件之內
        容，不視同本約內容，被告公司亦無履行之義務；如前所述，被告公司依法
        、依約無有按廣告海報內容履行之義務，惟仍本誠信原則，督促關係企業東
        雲公司持續依「工商綜合區開發設置管理辦法」之規定申請設置工商管理區
        ，並興建「大型休閒購物中心」。
  三、依兩造所簽訂房屋買賣契約書第六條第四項約定：「本房屋之興建工程，乙方
      十應自申報開工日起壹仟柒佰個工作天完工..... 」，系爭建案自申報開工迄
      至主管機關發使用執照，總計使用壹仟零伍拾捌個工作天，此有氣候紀錄表可
      稽，並未有逾期完工之情事，原告主張有該情事，應負舉證之責。
  四、按當事人約定之違約金是否過高，須依一般客觀事實、社會經濟狀況、當事人
      所受損害情形及債務人如能依約履行時，債權人可享受之一切利益為衡量標準
      ，而債務人已為一部履行者，亦得比照債權人所受利益減少其數額；倘違約金
      係屬損害賠償總額預定之性質者，尤應衡酌債權人實際上所受之積極損害及消
      極損害，以決定其約定之違約金是否過高。（參照最高法院八十八年度台上字
      第一九六八號判決）本件違約金屬損害賠償總額預定性質，而損害賠償除法律
      另有規定或契約另有訂定外，應以填補債權人所受損害及所失利益為限；職是
      ，法院於酌定違約金數額時，應考量債權人實際上所受之積極損害及消極損害
      而定。就本件而言，因原告之違約行為而被告受有之積極損害：辦理貸款所須
      一切費用、委託銷售佣金、營業稅及再行委託銷售佣金等，受有之消極損害：
      房屋興建投資業同業利潤、房地跌價等，是原告選擇斷頭解約，即使被告沒收
      原告已付價款，亦不足以彌補被告所受之損害，實無庸置疑。又損害賠償除法
      律另有規定或契約另有訂定外，須填補債權人所受損害（即積極損害）與所失
      利益（即消極損害）；而依通常情形、已定之計劃設備或其他特別情事，可得
      預定之利益，視為所失利益，此民法第二百十六條第二項有明文規定。據此規
      定，凡依外部情事，足認其已有取得利益之可能，因責任原因事實之發生，致
      不能取得者，即為所失之利益，應由債務人賠償，而不以有取得利益之絕對確
      實為必要，此並有最高法院七十七年台上字第二五一四號判決可佐，現茲就被
      告所受損害範圍之計算補充說明如後：
      (一)所失利益：依財政部核定八十七年度不動產投資興建及租售業同業利潤標準
        為百分之十四；本件總價款為新台幣（下同）一千三百八十二萬元，可得營
        業利潤為一百九十三萬四千八百元。此並可參酌最高法院八十八年台上字第
        四九六號裁判意旨，可知被告以財政部核定八十七年度不動產投資興建及租
        售同業利潤標準百分之十四計算所失利益，實無庸置疑。
      (二)營業稅損失：原告已繳價金三百六十四萬元，被告應繳營業稅為十八萬二千
        元。
      (三)房屋跌價損失：系爭摩天鎮之違約戶經被告委由新聯富公司負責房地業務銷
        售及廣告製作，該房地及車位之再銷售底價Ｃ棟八號二十六樓及Ｃ棟八號二
        十七樓各均為三百零七萬元、Ｃ棟九號廿六樓及Ｃ棟九號廿七樓各均為一百
        三十八萬，車位編號第一一八號及一二○號之銷售底價皆為九十萬元，此與
        兩造原約定金額已減少三百十二萬元。又參酌另案八十八年訴字第四六七一
        號返還價金事件之訴訟標的為『磨天鎮G3、G4棟十一樓及其車位編號第一八
        三號』與本系爭房屋為同一房屋預售案，而該房地業經財團法人台灣公證鑑
        定中心鑑定完成；關於該房地之鑑定結果，觀乎該報告書第三、四頁自明：
        「伍、鑑定結果：一、八十九年六月房地結合體總價１廿七樓之三房地結合
        體總價0000000元；２二十七樓之四房地結合體及其車位總價000
        0000元；二、八十二年七月房地結合體總價１二十七樓之三房地結合體
        總價0000000元；２二十七樓之四房地結合體及其車位總價0000
        000元」，顯見該建物自八十二年七月至八十九年六月跌幅高達百分之二
        十一點三至百分之二十二點五，就此類推本件系爭建物，則被告亦至少受有
        二百九十四萬三千六百六十元之跌價損害。此亦可參酌最高法院八十七年度
        台上字第三○三一號判決亦載明：「上訴人抗辯受有八十二萬多元可得預期
        利潤損失部分，查本件房地經送中國不動產鑑定公司鑑定結果，於八十五年
        四月契約解除時，系爭房地價值四千五百四十三萬三千零八十元，訂約當時
        系爭房地之鑑定價值則為四千五百零三萬九千七百廿元，可見房地買賣價格
        高於訂約時之鑑定價值八十二萬零二百八十元，此可認係上訴人之合理利潤
        ，故解約時之價值較買賣價格減少四十二萬六千九百二十元，正表示依解約
        時之價值，系爭房地已無買賣時所預期之利益，是上訴人抗辯受有該可得利
        潤之損失，尚屬可採」、最高法院八十七年台上字第九五一號判決：「...
        又損害賠償之目的，既在填補債權人實際所受之損害，則原審於計算損害總
        額時，就房屋部分，以八十一年度時之造價為據，而置市場交易價值於不顧
        ，自亦未合」、最高法院八十八年度台上第九七三號判決：「系爭土地買賣
        契約於七十八年十一月間訂定，不動產價漲幾至頂峰，房地產極為搶手，上
        訴人如不簽約訂購，上訴人甚易將之出售他人；惟八十二年五月解約時，房
        地產低迷，售價跌一、二成，仍乏人問津。則如上訴人踐約，被上訴人可享
        受原利潤，由於上訴人悔約，被上訴人跌價銷售，無異預期利益之損失。因
        上訴人與高慶公司在系爭土地合作建造房屋銷售，土地、房屋價值已結為一
        體，關於系爭土地之跌價損失，自應與地上物併同核算後再分別計其損失」
        及最高法院八十九年度台上第八○七號判決：「....  系爭房屋之市價於解
        約時如有跌落，則上訴人所受系爭房地跌價損失，能否謂非因被上訴人不履
        行債務所受之損害，亦待推求」；在在皆足以證明，本件房地跌價之損失可
        列入被告所受之損害範圍內；關於是項亦有台灣板橋地方法院八十四年訴字
        第五五號民事判決、台灣台北地方法院八十六年訴字第四二一五號民事判決
        可按。
      (四)委託銷售佣金損失：系爭摩天鎮預售案係委由甲桂林房屋仲介股份有限公司
        包銷，銷售佣金為七十六萬七千七百二十四元（即依雙方所簽立之契約書第
        六、七、八、十條約定來計算本件廣告企劃服務費如下：Ｃ棟八號二十六樓
        、二十七樓１底價部分金額為14.7500×28.17+800000=0000000元，因該案
        確係全部售出，被告應依此金額百分之五計算佣金予甲桂林公司，亦即為二
        十四萬七千七百五十四元；２超過底價部分金額為0000000-0000000=144925
        元，此筆金額於銷售期滿時，甲桂林公司得百分之三十，即為四萬三千四百
        七十八元；共二單位247754×2+43478×2=582464元。Ｃ棟九號二十六樓、
        二十七樓之底價部分金額為14.7500×12.56=0000000元，因該案確係全部售
        出，被告應依此金額百分之五計算佣金予甲桂林公司，亦即為92630元※此
        部份並未超過底價；共二單位92630×2=185260元。），此可參酌與本系爭
        房屋為同一預售案之另案八十九年訴字第一六七九號酌減違約金事件，其經
        證人王又新於八十九年八月二十九日到庭證稱：「分次結帳。以戶為單位，
        先以銷售底價計算，超過部分另行計算，報酬是以簽約為準，縱使有解約亦
        不退款」及甲桂林仲介股份有限公司亦提出說明函乙紙可證實。此亦可參酌
        最高法院八十九年度台上第八○七號判決：「..... 伊係委託訴外人新勵盟
        興業有限公司將系爭房地出賣於被上訴人，依雙方約定，按系爭房地銷售總
        價百分之六支付銷售費用等語、、如此項銷售費用不因嗣後系爭契約之解除
        而得請求返還，其能否謂非上訴人因被上訴人不履行債務所受之損害，尚非
        無疑」及台灣板橋地方法院八十四年訴字第五五號民事判決「系爭預售房地
        因原告違約不買，致被告須重行出售而再支出銷售費用，故被告以前所支出
        之銷售費用，當係原告違約所造成之損害，此間自有相當因果關係」，是被
        告原所支出之第一次銷售費用，自應列入所受損失之計算；另現代商品，重
        在行銷，非經廣告推銷，物品難以銷售，銷售費用自為商品出售之必要費用
        ，被告因原告違約不買，必重複支出銷售費用，始能順利銷售系爭房地，其
        第二次之行銷佣金為總價款百分之五，即為五十三萬五千元，兩次銷售佣金
        被告共計需支出一百三十萬二千七百二十四元，自亦屬被告之損失，當無疑
        義。
      另最高法院八十六年台上字第二三五一號民事判決「... 然參酌財政部核定之
      八十四年度營利事業各業同業利潤標準，房屋興建投資業之純利為百分之十四
      予以核算，若上訴人能如期履行債務，被上訴人出賣之房屋部分，其純利為七
      十一萬一千九百元，再加上其所受積極損害包括價差損失、回復原狀費用及再
      銷售成本等共計一百十八萬三千五百八十元，為上訴人所不爭執，則被上訴人
      之損害總額已達一百八十九萬五千四百八十一元，顯逾上訴人所繳之房屋價金
      一百五十三萬元。縱以該價金之全部抵充違約金仍不足以彌補被上訴人之損害
      ，自無所謂違約金過高之情事。況經囑託大華不動產鑑定股份有限公司鑑價結
      果，系爭房地因上訴人之違約，所造成之積極之損害達四百十七萬八千六百十
      三元，有該公司之鑑估價報告書可稽，依此核算房屋部分之損害為一百八十八
      萬零三百七十六元，亦超過上訴人所交房屋價金之數額一百五十三萬元，益見
      雙方所約定之違約金尚非過高」，顯見房地跌價之損失、回復原狀費用及再銷
      售成本等自應列為被告因原告違約所受之積極損害；是綜上所陳，被告以財政
      部核定之八十七年度營利事業各業同業利潤標準，房屋興建投資業之純利為百
      分之十四予以核算，若原告能如期履行債務，被告出賣之房屋部分，其純利為
      一百九十三萬四千八百元，再加上其所受積極損害包括價差損失、銷售及再銷
      售成本等共計四百廿四萬六千三百八十四元，則被告之損害總額已至少達六百
      十八萬一千一百八十四元，顯逾原告所繳之價金三百六十四萬元，縱以該價款
      全部抵充違約金，亦不足以彌補被告所受之損害，是自無違約金過高之情事。
參、證據：提出(一)使用執照影本一份、(二)氣候紀錄表七紙、(三)國家建設六年計劃書（
    八十年至八十五年）之節本影本一份、(四)經濟部商字第八六二二三二六三號函
    影本一份、(五)台北縣政府八十七年北府工部字第一四○一八六號函影本一份、(六)
    工商綜合區申請案進度表、主管機關函文影本一份、(七)新聞報導節錄各一份、(八)
    財政部核定同業利潤表一份、(九)契書草案二份、簽呈調價表等資料各一份、(十)廣
    告業務企劃合約書影本一份、(十一)房地銷售合約書影本一份、(十二)鑑定報告書影本五
    紙、(十三)言詞辯論筆錄影本一份、(十四)說明函影本一份、(十五)鑑定報告書影本三紙為證
    。
    理      由
一、本件原告起訴主張其於八十二年七月二十七日向被告全盈隆公司及乙○○訂購「
    摩天鎮」Ｃ棟編號八號第二十六層及房屋地下層第四層編號第一一八號停車位、
    第二十七層及房屋地下層第四層編號一二○號之停車位、編號第九號第二十六層
    、第二十七層等四棟預售屋，並分別簽訂房屋（車位）土地買賣契約書，約定之
    價款總計為一千三百八十二萬元，原告已繳價款合計三百六十四萬元，詎被告未
    依兩造所簽房屋預約書備註事項之約定，土地於八十三年六月三十日以前申報移
    轉並完稅；依房屋（車位）買賣契約書第六條第四項，於約定之完工日期完工並
    交付系爭房屋；亦未依預售屋廣告單上所載建造Mega  Mall，依房屋（車位）買
    賣契約書第十五條第一項及土地買賣契約書第十條第一項之規定，原告得請求被
    告返還已繳納之價金三百六十四萬元；又被告於八十八年十月六日發函解除系爭
    買賣契約，已繳價金全數沒收充作違約金及損害賠償，然此一違約金顯屬過高，
    應予酌減至四十八萬元，剩餘之價金三百一十六萬元，被告應依不當得利之規定
    予以返還，為此提起本件訴訟。
    被告則以土地過戶日期須由被告指定，並非須於八十三年六月三十日前完成過戶
    ，MEGA  MALL遲延未興建，實非可歸責於被告，而被告自申報開工至主管機關核
    發使用執照，總計使用一千零五十八個工作天，未有逾期完工之情事，原告依房
    屋（車位）買賣契約書第十五條第一項及土地買賣契約書第十條第一項請求被告
    返還已繳納之價金三百六十四萬元，並無理由；再被告所受之損害總額高達六百
    十八萬一千一百八十四元，顯逾原告所繳之價金三百六十四萬元，並無違約金過
    高之情事等語置辯。
二、查原告於八十二年七月二十七日，與被告全盈隆公司、乙○○分別簽訂房屋（車
    位）買賣合約書、土地買賣契約書，向被告購買其坐落於臺北縣汐止市○○○段
    保長坑小段地號二四七之五等十四筆土地上興建之預售屋「摩天鎮」第Ｃ棟編號
    第八號第二十六層房屋乙戶及編號第一二○號停車位、第Ｃ棟編號第八號第二十
    七層及編號第一一八號停車位，及第Ｃ棟編號第九號第二十六層、第二十七層等
    四棟預售屋，含房屋、停車位及應分攤土地應有部分在內，總價金一千三百八十
    二萬元，原告已陸續繳納價款三百六十六萬四千元，而原告於八十八年九月一日
    發函原告在指定期限內，備妥相關文件，辦理貸款對保及產權用印手續，然原告
    未依限辦理，被告乃於同年十月六日發函解除系爭房屋及土地之買賣契約，此為
    兩造所不爭執，並有附卷兩造均不爭執之房屋（車位）買賣契約書、土地買賣契
    約書、付款分期明細表影本等件在卷可憑，自堪信為真實。
三、原告主張被告未依兩造所簽房屋預約書備註事項之約定，土地於八十三年六月三
    十日以前申報移轉並完稅；依房屋（車位）買賣契約書第六條第四項，於約定之
    完工日期完工並交付系爭房屋；亦未依預售屋廣告單上所載建造Mega  Mall，依
    房屋（車位）買賣契約書第十五條第一項及土地買賣契約書第十條第一項之規定
    ，原告得請求被告返還已繳納之價金三百六十四萬元等語；經查，系爭房屋（車
    位）買賣契約書第十五條第一項前段約定「如乙方（即被告全盈隆公司）違反本
    契約，無法交付時，乙方除按照甲方已繳付之價款退還甲方外，並應另付甲方前
    開已繳價款金額作為違約金及損害賠償。」，被告乙○○與原告所簽訂之土地買
    賣契約書第十條第一項前段，亦為相同之約定，以下茲就原告主張原告違反契約
    約定之情形，一一論述之：
    (一)原告主張未依兩造所簽房屋預約書備註事項之約定，土地於八十三年六月三十
      日以前申報移轉並完稅之約定，於上開日期移轉土地所有權予原告等語；經查
      ，兩造所簽訂房地預約書備註欄載明「土地由賣方於八十三年六月三十日以前
      申報移轉並完稅」，而系爭土地買賣契約第七條第五項費用負擔第四款亦約定
      「有關本合約土地之產權移轉，由乙方（被告乙○○）於八十三年六月三十日
      前申報移轉，依申報當時土地公告現值核算土地增值稅額，並由乙方完稅。日
      後若因法令變更或公告現值調整，致於土地移轉登記時，土地增值稅額增加者
      ，其增加部份由甲方負擔。並依乙方通知由甲方補貼乙方」，而按土地所有權
      移轉，申報人訂定契約之日起三十日內申報者，以訂約當期之公告土地現值為
      審核標準，申報人訂定契約之日起三十日始申報者，以受理申報機關收件當期
      之公告土地現值為審核標準，土地稅法第三十條第一項第一款、第二款定有明
      文，故房地預約書備註欄、系爭土地買賣契約書第七條第五項第四款約定應於
      八十三年六月三十日前申報移轉，應係為土地增值稅之徵收，申報移轉現值之
      故，此觀之系爭土地買賣契約書第七條第五項第四款規定土地增值稅之負擔自
      明，並非須於該期日前移轉土地之所有權；況依系爭土地買賣契約書第七條第
      一項約定「有關土地產權之移轉登記及過戶日期與其他必須辦理登記手續，為
      顧及整體作業之便利，甲方同意由乙方所指定之代書統籌辦理，並隨時配合，
      其費用悉由甲方負擔，甲方絕無異議」，則土地過戶日期應由被告乙○○指定
      ，原告主張違約未於八十三年六月三十日移轉土地所有權等語，尚難信為真實
      。
    (二)系爭房屋（車位）買賣契約書第六條第四項約定「本房屋之興建工程，乙方應
      自申報開日起一千七百個工作天完工，如逾期壹天乙方應按甲方已繳付本約房
      屋買賣價款千分之壹計算違約金給付甲方..... 」，是於被告全盈隆公司如有
      逾期完工，原告得依逾期日數依上開約定請求違約金，故系爭房屋（車位）買
      賣契約書第十五條第一項所謂如乙方違反本契約，「無法」交付時，應依指被
      告全盈隆公司有給付不能之狀況，而無法交付房屋之情形，尚不及於逾期完工
      ；而被告全盈隆公司於八十八年九月一日通知原告辦理貸款對保及產權用印手
      續，系爭房屋業已完工，原告以被告全盈隆公司未於約定之完工日期完工並交
      付系爭房屋，主張依系爭房屋（車位）買賣契約書第十五條第一項之規定，請
      求返還價金，尚乏依據。
    (三)再依兩造均不爭執之預售屋廣告單固載有「東帝士汐止摩天計劃，為結合三十
      三層摩天鎮住宅大樓，及Mega  Mall超大型休閒購物中心的千億土地開發計
      劃」等語，然依系爭房屋（車位）買賣約書及土地買賣契約書，兩造買賣之標
      的為預售屋「摩天鎮」第Ｃ棟編號第八號第二十六層房屋乙戶及編號第一二○
      號停車位、第Ｃ棟編號第八號第二十七層及編號第一一八號停車位，及第Ｃ棟
      編號第九號第二十六層、第二十七層等四棟預售屋，及土地之應有部分，並不
      及於Mega  Mall超大型休閒購物中心之建造；按購買人如係因受建商所為購屋
      廣告之引誘後，進而以此廣告之內容與建商洽談買賣，則該廣告內容之記載，
      始構成雙方買賣契約內容之一部，如非以此廣告之內容與建商洽談買賣，該廣
      告內容之記載，則應為建商所為銷售宣傳之手法，非得構成買賣契約內容之一
      部。故系爭預售屋廣告單固有如上之記載，然原告並非舉證證明因係受此廣告
      之引誘，進而以此廣告之內容與建商洽談買賣，使之構成買賣契約內容之一部
      分，則其主張被告未興建Mega  Mall超大型休閒購物中心，依系爭房屋（車位
      ）買賣契約書第十五條第一項及土地買賣契約書第十條第一項之規定，請求被
      告返還已繳納之價金三百六十四萬元等語，即乏依據。
四、查因原告未依約續繳價款，被告遂於八十八年十月六日以汐止郵局第六六一號、
    第六六九號第六七○號存證信函解除兩造所訂買賣契約，並表明沒收原告前所繳
    納之價金為違約金一節，業據兩造一致陳明在卷，並有原告提出之存證信函影本
    二份附卷可參，自堪信為真實，足認被告解除契約已生效力，並沒收原告前所繳
    納之價金，合於房屋買賣契約第十五條第二項及土地買賣契約第十條第二項約定
    ，有其依據。是以本件次應審酌者，為被告所沒收之違約金數額是否過高及如有
    過高情事，究應酌減若干數額。
五、按系爭房屋買賣契約第十五條第二項及土地買賣契約第十條第二項約定「如甲方
    （即原告）違反本契約各項規定時，甲方已繳付價款任由乙方（即被告）沒收充
    作違約金及損害賠償。」，應係指原告有不履行情事時，被告即得按約定之金額
    請求違約金或損害賠償，並非約定被告於沒收被告之價金作為違約金外，另得請
    求損害賠償，核其性質應屬損害賠償總額預定之違約金，非懲罰性之違約金。惟
    本件係屬預售屋之買賣，依系爭買賣契約約定，原告之繳款係配合工期而陸續繳
    納，則原告履行契約之程度逾高，繳納之價金逾多，被沒收充當違約金之數額亦
    相對增加，實失約定違約金係為確保債務履行之本質。另按約定之違約金額過高
    者，法院得減至相當之數額，民法第二百五十二條定有明文，而是否相當，法院
    仍須依一般客觀事實、社會經濟狀況、當事人所受之損害及債務人若能如期履行
    債務時，債權人可得享受之一切利益為衡量之標準，而非以僅約定一日之違約金
    額若干為衡量之標準，最高法院四十九年臺上字第八○七號及五十一年臺上字第
    一九號判例明揭此旨。而債務人已為一部履行者，亦得比照債權人所受利益減少
    其數額，倘違約金係屬損害賠償總額預定之性質者，尤應衡酌債權人實際上所受
    之積極損害及消極損害，以決定其約定之違約金是否過高（最高法院八十八年度
    臺上第一九六八號判決意旨參照）。茲就違約金是否過高，予以斟酌如下：
    (一)被告所受損害：
      1.即委託銷售佣金損失一百三十萬二千七百二十四元部分：
        (1)被告全盈隆公司與甲桂林公司間銷售佣金七十六萬七千七百二十四元部分
          ：依卷附兩造不爭執之被告全盈隆公司與甲桂林公司所訂廣告業務企劃合
          約書第六條約定「房地銷售底價（不含車位）：新台幣壹拾肆萬柒仟伍百
          元／坪。車位：新台幣捌拾萬元／個」，第十條約定「超過底價部份於銷
          售期滿甲方（即被告）分得百分之七十，乙方（即甲桂林公司）分得百分
          之三十。」，則Ｃ棟八號二十六樓、二十七樓坪數均為二十八點一七坪，
          其低價部分金額四百九十五萬五千零七十五元（147,500×28.17+800,000
          =4,955,075），再兩造就為Ｃ棟八號二十六樓、二十七樓房地實際簽約金
          額均為五百一十萬元，超出底價一十四萬四千九百二十五元（5,100,000
          -4,955,075=144,925），此金額於銷售期滿，甲桂林公司分得百分之三十
          ，即四萬三千四百七十八元，至底價部分金額四百九十五萬五千零七十五
          元，雖被告辯稱因係全部售出，依廣告業務企劃合約書第八條約定，應以
          百分之五計算其佣金，然此原告所否認，而被告復未舉證證其其確係全部
          出售，故依前揭合約書第八條第一款之約定，應以百分之四計算其佣金，
          故底價部分之佣金為一十九萬八千二百零三元，故被告出售Ｃ棟八號二十
          六樓、二十七樓應付予甲桂林公司之佣金為四十八萬三千三百六十二元（
          198,203×2+43,478×2=483,362）；另Ｃ棟九號二十六樓、二十七樓之坪
          數均為十二點五六坪，其低價部分金額為一百八十五萬二千元（147,500
          ×12.56=0000000），而再兩造就Ｃ棟九號二十六樓、二十七樓實際簽約
          金額為一百八十一萬元，並未超出底價，底價部分之佣金以百分之四計算
          為七萬四千一百零四元，故被告出售Ｃ棟九號二十六樓、二十七樓應付之
          佣金為一十四萬八千二百零八元，總計被告出售系爭房地予原告，總計支
          出佣金六十三萬一千五百七十元，而被告全盈隆公司確已支出此佣金，此
          有甲桂林公司之職員王又新於本院八十九年度訴字第一六七九號酌減違約
          金事件八十九年八月二十九日言詞辯論期日中證稱「分次結帳」、「報酬
          以簽約為準，縱使有解約亦不退款」等語自明，自堪信此銷售之佣金六十
          三萬一千五百七十元係被告全盈隆公司所受之損害。
        (2)被告全盈隆公司與新聯富公司間銷售佣金五十三萬五千元部分：被告全盈
          隆公司固稱其須重複支出銷售費用始能順利銷售，第二次行銷佣金為五十
          三萬五千元等語；惟依卷附被告與新聯富公司所訂之房地銷售合約第九條
          第一項所示「甲方（即被告）應於訂戶簽訂正式買賣合約後，隨即結付該
          項費用予乙方（即新聯富公司）。....... 該項費用總額應以本約有效期
          間所售出之房地總金額為計算基準」，本件系爭房地及車位迄今尚未售出
          ，復為兩造所不爭執，即不得謂被告已支出重行出售前揭房地及車位之銷
          售佣金，是此部分金額應不予斟酌。
      2.營業稅損失十八萬二千元部分：被告主張原告已繳價金三百六十四萬元，其
        應繳營業稅十八萬二千元等語；然按營業人因銷貨退回或折讓而退還買受人
        之營業稅額，應於發生銷貨退回或折讓之當期銷項稅額中扣減之，營業稅法
        第十五條第二項定有明文，則系爭買賣契約既經解除，被告繳納之營業稅，
        既得再扣減，自無此項損失可言。
    (二)被告所失利益：
      1.營業利潤損失一百九十四萬四千八百元部分：被告雖稱依財政部核定八十七
        年度不動產投資興建及租售業同業利潤標準為百分之十四，本件總價款為一
        千三百八十二萬元，可得營業利潤為一百九十四萬四千八百元云云，惟按被
        告另所抗辯之系爭房地跌價損失應足含括其營業利潤損失，蓋房地產之市場
        交易價格高，則營業利潤高，市場交易價格低，營業利潤即隨之減少，縱營
        業利潤損失與房地跌價損失尚有非屬重疊範疇，被告亦並未就二者明細，分
        予論列，亦未舉證以實其說，從而被告抗辯其受有營業利潤損失一百九十四
        萬四千八百元部分，尚乏實據。
      2.房屋跌價損失二百九十四萬三千六百六十元部分：依本院八十八年度訴字第
        四六七一號返還價金事件，就與本件系爭房屋同一預售案，囑託財團法人臺
        灣公證鑑定中心鑑定結果所示，系爭房地八十二年七月至八十九年六月間跌
        幅約百分之二十一點三至百分之二十二點五之間，此有財團法人臺灣公證鑑
        定中心八十九年六月二十九日報告書節本影本一份附卷可參，系爭房屋較買
        賣時價已減少二百九十四萬三千六百六十元之損害（其中房屋部分為二百萬
        零一千六百八十九元，土地部分為九十四萬一千九百七十一元），亦即系爭
        房屋解約時之價值，已無買賣時所預期之利益，可認為被告受有此所失利益
        之損失。
    (三)總計，被告因原告未依約繳納價金解除契約，分別受為所受損害及所失利益之
      損害為，被告全盈隆公司為二百六十三萬三千二百五十九元，被告乙○○為九
      十四萬一千九百七十一元，而被告所沒收之違約金三百六十六萬四千元，（依
      原告所提付款分期明細表計算應為三百六十六萬四千元），其中被告全盈隆公
      司所沒收之價金為一百八十四萬元，較之所受損害，並無過高情事，而被告乙
      ○○沒收之價金為一百八十二萬四千元，較之其所受損害九十四萬一千九百七
      十一元，違約金確有過高情事。
六、綜上所述，被告全盈隆公司所受沒收之違約金，較之所受損害，並無過高情事，
    而被告乙○○沒收原告繳納之土地部分價款為一百八十二萬四千元全數充作違約
    金確有過高情事，原告雖主張被告僅得沒收之違約金為定金之四十八萬元為當，
    然定金之金額係得作為損害賠償衡量情狀之一，並非僅得依定金金額作為違約金
    沒收之依據，原告主張被告僅得沒收四十八萬元，亦不足採。故本院審酌前開當
    事人所受損害及原告若能如期履行債務，被告乙○○可得享受之利益、被告乙○
    ○以所收價金週轉所得之利益及依財團法人公證鑑定中心報告書鑑定八十二年七
    月至八十九年六月間跌幅約百分之二十一點三至百分之二十二點五，被告乙○○
    所受跌價損失將逾九十四萬餘元等一切情狀，本件被告乙○○得沒收之違約金應
    核減為九十八萬元，是被告乙○○尚應返還八十四萬四千元。從而，原告依不當
    得利之法律關係，請求被告乙○○給付八十四萬四千元，並自起訴狀繕本送達之
    翌日即八十九年二月三日起至清償日止，按週年利率百分之五計算之利息，為有
    理由，應予准許；逾上開數額之請求，為無理由，應予駁回。
七、本件事證已臻明確，兩造其餘攻擊防禦方法，核與本件之結論不生影響，爰不一
    一贅述，併此敘明。
八、兩造陳明願供擔保，聲請宣告假執行或免為假執行，就原告勝訴部分，經核均無
    不合，爰各酌定相當之擔保金額，一併准許之。至原告敗訴部分，其假執行之聲
    請即失所附麗，應併予駁回。
九、結論：原告之訴為一部分有理由，一部分無理由，依民事訴訟法第七十九條但書
    、第三百九十條第二項、第三百九十二條，判決如主文。
中      華      民      國    八十九    年      十      月     十一     日
                              民事第二庭法      官  吳青蓉
右為正本係照原本作成
如對本判決上訴，須於判決送達後廿日內向本院提出上訴狀
中      華      民      國    八十九    年      十      月     十六     日
                                        法院書記官  吳芳玉


司法院資訊處製作；財團法人民間司法改革基金會備份。
